【裁判字號】    98,消債更,422
【裁判日期】    981229
【裁判案由】    更生事件
【裁判全文】
臺灣臺南地方法院民事裁定           98年度消債更字第422號
債  務  人  甲○○
上列當事人聲請消費者債務清理事件，本院裁定如下：
    主  文
聲請駁回。
聲請費用由聲請人負擔。
    理  由
一、按債務人與金融機構協商成立者，不得聲請更生或清算，但
    因不可歸責於己之事由，致履行顯有重大困難者，不在此限
    ；本條例施行前，債務人依金融主管機關協調成立之中華民
    國銀行公會會員辦理消費金融案件無擔保債務協商機制與金
    融機構成立之協商，準用前項之規定，消費者債務清理條例
    第151條第5項、第6項分別定有明文。次按聲請更生或清算
    不合程式或不備其他要件者，法院應以裁定駁回之，但其情
    形可以補正者，法院應定期間先命補正，復為同條例第8條
    所明定。又按債務人不能清償債務或有不能清償之虞者，得
    依本條例所定更生或清算程序，清理其債務，固為消費者債
    務清理條例第3條所明定。惟查，該條例之立法目的，在於
    使陷於經濟上困境之消費者，得分別情形依重建型債務清理
    程序（更生）或清算型債務清理程序（清算）清理債務，藉
    以妥適調整其與債權人及其他利害關係人之權利義務關係，
    保障債權人之公平受償，並謀求消費者經濟生活之更生機會
    ，從而健全社會經濟發展。就更生程序而言，其主要功能為
    「債權人及債務人進行協商，以找出既能維持債務人基本生
    活，又能使債權人之債權獲得最大滿足之債務清償方案」。
    故必債務人一方可預期之收入，扣除合理生活必要支出後，
    仍有賸餘資金可用以償還債務，方有進行更生程序之可能，
    若債務人之收入扣除合理生活必要支出後，已無賸餘資金讓
    債權人受償，則非但不可能成立任何清償方案，進行更生程
    序亦將失其意義。
二、本件聲請意旨略以：聲請人即債務人甲○○於95年間聲請債
    務協商時，原任職於黃禾實業社（鐵工廠），因鐵工廠生意
    持續滑落，乃離職幫忙載送便當，目前每月薪資收入新臺幣
    （下同）15,000元，負債總額為2,001,109元，均為無擔保
    或無優先權之債務，名下並無其他財產，負債顯然超過資產
    甚多，已達不能清償債務或有不能清償之虞之程度。債務人
    雖曾於民國95年7月10日依照中華民國銀行公會會員辦理消
    費金融案件無擔保債務協商機制與各債權銀行成立協商，約
    定分80期，按月支付25,390元，至全部清償為止。然扣除本
    人及二名扶養未成年子女之基本生活費用後，已無所剩，有
    不可歸責於債務人之事由，致履行之前與各債權銀行成立協
    商顯有重大困難。債務人僅係一般消費者，並未從事營業，
    復未經法院裁定開始清算程序或宣告破產，爰向本院聲請更
    生等語。
三、經查，本件債務人前於消費者債務清理條例施行前，依金融
    主管機關協調成立之中華民國銀行公會會員辦理消費金融案
    件無擔保債務協商機制與金融機構於95年7月10日成立協商
    ，當時債務人之無擔保債務總額為1,787,289元，雙方約定
    債務人每月應償還金額為25,390元，債務人自95年8月10日
    起開始繳款，然目前已經毀諾等情，有債務人提出之協議書
    、無擔保債務還款計畫書等資料附卷可稽，堪信為真實。
四、債務人雖主張，其目前每月收入所得15,000元，扣除債務人
    與扶養未成年子女之生活費後，實難以支應生活所需，而有
    不可歸責於己致履行協商條件顯有重大困難之事由云云，惟
    查：
（一）按消費者債務清理條例第151條第5、6項規定：「債務人
      與金融機構協商成立者，不得聲請更生或清算。但因不可
      歸責於己之事由，致履行顯有重大困難者，不在此限。本
      條例施行前，債務人依金融主管機關協調成立之中華民國
      銀行公會會員，辦理消費金融案件無擔保債務協商機制與
      金融機構成立之協商，準用前項之規定。」所謂因不可歸
      責於己之事由，致履行顯有重大困難之情形，原則上，應
      係指債務人與最大債權金融機構協商成立後，債務人之經
      濟狀況、生活等客觀事實有顯著變動者而言，亦即債務清
      償方案成立後，固由債務人按其條件履行，惟須於其後發
      生情事變更，在清償期間因不可歸責於己之事由，而有收
      入或收益不如預期或支出增加之情形，致該還款方案履行
      困難甚或履行不能，始能聲請更生或清算。此項規定旨在
      避免債務人任意毀棄已成立之協商，濫用更生或清算之裁
      判上債務清理程序，況該債務清償方案係經當事人行使程
      序選擇權所為之債務清理契約，債務人自應受該還款協議
      所拘束。
（二）查債務人於95年7月10日與最大債權銀行成立協商後，約
      定每月償還25,390元，而債務人95年收入為零元、96年收
      入為32,642元，有本院依職權調取債務人95年、96年稅務
      電子閘門財產所得調件明細表查明。比較上開債務人95年
      協商成立時與96年之收入情形，顯見債務人96年收入較債
      務協商時為高；而其於協商時既能清償協商金額，在收入
      未見減少之情形下，又不能清償，則債務人所述其收入情
      形顯有不實之處。又債務人自陳，其於協商時原任職於黃
      禾實業社，該企業社為其岳父所開設，其係因與岳父觀念
      個性不合方才離職（見本院卷第48、49頁），其之去職並
      非遭公司解僱，倘收入因而減少，自有可歸責於己之事由
      。從而，債務人主張於履行協商債務清償期間，有不可歸
      責於債務人之事由，致履行之前與各債權銀行成立協商顯
      有重大困難之情形，即難加以憑採。
（三）債務人主張其目前任職東林池上飯包，幫忙載送便當，每
      月薪資收入為15,000元等語，並提出薪資袋、在職證明書
      一紙為憑，自堪信為真實。
（四）債務人固主張其兩年必要支出為298,800元，換算每月須
      支出飲食3,500元、交通費800元、健保費650元，另支出
      扶養二名未成年子女之教育費用7,500元云云，惟查：
    1.債務人就其必要支出固僅列出飲食、交通及健保費，然一
      般人基本生活並非僅有上開三項目支出，以債務人一家四
      口而言，居住、水、電之費用亦為一項重要基本支出，債
      務人與其配偶名下均無不動產可供居住（見本院卷第19頁
      、第56頁），勢必租賃房屋，然債務人於其支出項目項下
      ，就上開重要基本支出均未提列，債務人就其支出數額、
      項目顯然低估，為此，爰參酌內政部所公告98年度臺灣省
      低收入戶最低生活費用每人每月為9,829元，該生活費標
      準係按照政府最近一年平均每人消費支出（包括食品費、
      衣著鞋襪費、房租水電費、家居管理費、醫療保健費、交
      通通訊費、娛樂教育費及雜項支出）百分之六十訂定，有
      內政部歷年最低生活費一覽表一份在卷可稽。次按債務人
      如負有債務，於履行債務期間，須經歷經濟困苦之過程，
      其生活開銷理當予以節制，其生活更須儉樸，且適當控制
      其生活費用支出，以達成勉力履行債務，以符合公平正義
      及誠信原則，是認債務人每月必要生活費用（包含食、衣
      、住、行、強制性保險等）依上開標準計算，始屬合理。
      因此，仍應認以9,829元為債務人每月之生活費用。
    2.聲請人雖又主張其每月支出未成年子女教育費用7,500元
      云云。惟成人部分之基本生活費用依此標準計算，雖屬適
      當，然未成年子女部分既係依附於父母提供之住所共同生
      活，且其日常生活較為單純，是其基本生活費用當與成人
      之基本生活費用不同（如房租費、家居管理費、通訊費等
      費用即非未成年子女基本生活所需費用），因此，未成年
      子女之基本生活費用應參酌98 年度綜合所得稅每人免稅
      額82,000元計算。又父母對未成年子女之扶養義務為法定
      扶養義務，因此，聲請人仍應與其配偶共同負扶養義務。
      故每一未成年子女每月扶養費由二人分擔後，為3,417 元
      （計算式：82,000÷12＝6,833，元以下，四捨五入，下
      同；6,833÷2＝3,417）。聲請人育有二名未成年子女，
      揆諸前開說明，其每月應支付扶養費用為6,834元（計算
      式：3,417×2＝6,834）。
    3.據上，債務人每月之生活費用為9,829元、扶養二名未成
      年子女費用為6,834元，每月支出合計為16,663元，堪予
      認定。
（五）綜觀聲請人之收入為15,000元，實既不足以支付其自身每
      月必要生活費9,829元及扶養二名未成年子女之費用6,834
      元，揆諸首揭說明，縱法院裁定准其開始更生，聲請人亦
      無法提出債權人可能接受之更生方案，顯見並無更生之實
      益。況且更生方案仍須依債務人目前收入支出情形，訂定
      一合理可行之更生計畫，而依聲請人目前每月收入不豐，
      且支出大於收入甚多之情形，本件可預期聲請人將來必有
      無法履行更生方案之可能，自無聲請更生之實益。
五、綜上，本件依聲請人之收入情形，已不足以支付生活必要支
    出，故無賸餘金錢可資用以清償債務，聲請人顯不可能達成
    任何清償方案，其進行更生程序並無實益，自應駁回更生之
    聲請，爰裁定如主文。
六、結論：本件聲請為無理由，爰依消費者債務清理條例第8條
    前段、第15條，民事訴訟法第95條、第78條，裁定如主文。
中    華    民    國    98    年    12    月    29    日
                  民事第二庭    法      官  張麗娟
上為正本係照原本作成。
如不服本裁定，應於裁定送達後10日內，以書狀向本院提出抗告
，並繳納抗告費新臺幣1千元
中    華    民    國    98    年    12    月    29    日
                                書  記  官  楊宗倫

司法院資訊處製作；財團法人民間司法改革基金會備份。
